最高法院刑事判決　　　　　　　　　　　　　　　九十一年度台上字第二二八六號
　　上　訴　人　都利金屬有限公司
　　上　訴　人
　　兼右代表人　吳露生
　　被　　　告　乙○○
　　　　　　　　甲○○
右上訴人等因都利金屬有限公司自訴被告等背信等罪案件，不服台灣高等法院中華民
國八十九年一月二十六日第二審判決（八十八年度上訴字第三八五四號，自訴案號：
台灣士林地方法院八十七年度自字第六○號），提起上訴，本院判決如左：
    主  文
原判決撤銷，發回台灣高等法院。
吳露生之上訴駁回。
    理  由
甲、撤銷發回（即都利金屬有限公司上訴）部分：
本件原判決以自訴人都利金屬有限公司（下稱都利公司）自訴意旨略稱：被告乙○○
自民國（下同）八十一年一月十四日起，至八十七年三月九日止，擔任都利公司之會
計，負責管理財務並保管公司之票據、帳冊及其他財物，詎於八十七年一月初，意圖
為自己及第三人之不法利益，在桃園縣龜山鄉○○○街六十八號都利公司向右利工業
股份有限公司（下稱右利公司）租用之廠房，非法扣留其所經管屬於都利公司所有公
司負責人印章、會計表冊、契約書及客戶交付用以支付公司貨款之票據等財物，經都
利公司催告要求返還，竟置若罔聞；且基於概括之犯意，自八十六年七月起至同年十
二月間止，將收到都利公司之客戶帳款支票，除部分存入都利公司之華南銀行桃園分
行及合作金庫新莊支庫之帳戶外，餘皆偽造都利公司之背書存入右利公司合作金庫新
莊支庫之帳戶內，予以侵占入己，共計新台幣（下同）一百三十萬四千六百七十九元
；另則讓與另一被告甲○○，由洪女利用其設於安泰銀行新莊分行二二｜一三四五六
號帳戶提示兌現，共計四十六萬七千四百十元；復於八十六年十二月中旬，與案外人
洪阿利將乙○○所保管都利公司之客戶支票二十九張，其中九張票面金額共十八萬八
千零三十四元存入甲○○前開安泰銀行新莊分行帳戶內兌現提領花用，侵占都利公司
之應收帳款；因前述票據均屬於都利公司之營業收入，且均經發票人指明都利公司為
受款人，乙○○於收受時係以都利公司代理人身分為之，其明知各該票據及票款乃都
利公司所有，且一向均直接存入都利公司帳戶，卻據為己有，與甲○○共同侵占票款
，致都利公司受有重大損失，犯有背信、業務侵占之嫌；且自八十六年十一月中旬起
，即將屬都利公司之客戶應收帳款，不開立都利公司之統一發票向客戶收款，而開立
右利公司之統一發票向客戶收款，侵占都利公司之應收帳款，且冒用都利公司名義發
函予都利公司之客戶要求以後支付貨款改以右利公司為受款人，致生損害於都利公司
；因認被告二人所為均犯刑法第二百十六條、第二百十條之行使偽造私文書及第三百
三十六條第二項之業務侵占、同法第三百四十二條之背信罪嫌云云。但經審理結果，
認為不能證明被告等犯罪，因而維持第一審諭知被告等均無罪之判決，駁回上訴人都
利公司在第二審之上訴，固非無見。
惟查：一、審理事實之法院，對於與被告被訴事實有關之證據，應從各方面詳予調查
，以期發現真實，苟有與待證事實相關之證據尚未查竣，即難為有利或不利於被告之
判斷。原判決依乙○○及案外人洪阿利於第一審之供述，認定洪阿利係因自八十六年
十一月二十八日與吳露生決裂後，乃向甲○○借用其在安泰銀行新莊分行開設之帳戶
供右利公司使用，並將都利公司之票存入甲○○之帳戶內等情。但上訴人都利公司於
第一審及原審具狀陳稱右利公司於八十三年間開始營運時，即各有其客戶，個別獨立
經營業務，乙○○將其保管都利公司之客戶支票九張共十八萬八千零三十四元，存入
甲○○上述帳戶內提領花用等語，提出乙○○於八十六年十一月二十四日書具之客戶
名單、乙○○保管都利公司之客戶支票流向明細表、都利公司開立之統一發票及記載
受款人為都利公司之支票影本等件為憑（見第一審卷(一)第八十六頁、第一四一至一八
五頁及第一八八至一九○頁，原審卷第七十六頁）；如果無訛，都利公司、右利公司
既係各自營運之公司組織，乙○○何能擅自將收自都利公司客戶之票據存入甲○○之
上開帳戶內，即饒有詳求之餘地。原審對於上訴人都利公司提出之上開證據資料，何
以不足證明被告等被訴之犯行，並未詳加調查釐清，其調查職責自猶未盡。二、上訴
人都利公司自訴意旨指稱乙○○於八十六年十二月三日冒用該公司名義，發函予都利
公司之客戶，內載要求以後支付貨款改以右利公司為受款人等不實事項，致生損害於
都利公司，涉犯刑法之行使偽造私文書及業務侵占等罪嫌。原判決雖於理由說明：都
利公司與右利公司之帳款、票據係互存，且吳露生為財務主管，帳款及票據明細亦均
看過，是乙○○依一貫之作業將二家公司之支票互存，或開立右利公司之統一發票向
客戶收款，或以右利公司、都利公司名義發函予客戶通知支票改以右利公司抬頭等情
，均係因循之前單一公司體制之運作模式處理，難認有何侵占都利公司客戶款項或有
偽造文書、背信之故意云云；但乙○○僅係都利公司僱用之會計，依公司法第一百零
八條第一項規定，並無對外代表公司之權限，都利公司與右利公司之帳款、票據明細
且須經財務主管吳露生看過，則乙○○何以不需經過都利公司有代表權人之授權，即
得就影響都利公司權益之事項，逕以都利公司名義發函予客戶？尚非臻於明瞭。原判
決未予說明審究及此，亦嫌理由欠備。以上或為都利公司上訴意旨所指摘，或為本院
得依職權調查之事項，應認原判決有撤銷發回更審之原因。
乙、駁回（即吳露生上訴）部分
按對於下級法院之判決得上訴於上級法院者，依刑事訴訟法第三百四十四條第一項及
第三條之規定，以檢察官、自訴人及被告等當事人為限。查都利公司自訴狀及第二審
刑事上訴狀均僅記載自訴人為都利公司，吳露生為其代表人，第一、二審判決當事人
欄亦為如此之記載，上訴人吳露生顯非本案判決之當事人，並無不服原判決而提起上
訴之餘地，其竟以自己名義對該判決提起第三審上訴，此部分上訴自非法之所許，應
予駁回。
據上論結，應依刑事訴訟法第三百九十七條、第四百零一條、第三百九十五條前段，
判決如主文。
中      華      民      國    九十一    年      四      月    二十五    日
                              最高法院刑事第十一庭
                                  審判長法官  呂  潮  澤
                                        法官  白  文  漳
                                        法官  陳  世  雄
                                        法官  孫  增  同
                                        法官  林  開  任
      右正本證明與原本無異
                                              書  記  官
中      華      民      國    九十一    年      四      月     三十     日
